臺灣雲林地方法院民事簡易判決
110年度虎簡字第79號
原      告  華南商業銀行股份有限公司

法定代理人  張振芳  
訴訟代理人  林政杰  
            張睦鑫  
被代位人    蔡明娥  
被      告  邵玉蓮  
            蔡明賢  
            蔡明宜  



            蔡世榮  
            蔡明全  
            蔡明慧  
            蔡明芽  
上列當事人間請求代位分割遺產等事件，本院於中華民國110年8
月13日言詞辯論終結，判決如下：
    主  文
被代位人蔡明娥與被告就被繼承人蔡柏壽所遺如附表一所示遺產
准予分割，分割方法依如附表二所示應繼分比例分割為分別共有
。
原告其餘之訴駁回。
訴訟費用由兩造按如附表二「訴訟費用負擔比例」欄所示比例負
擔。
    事實及理由
一、被告邵玉蓮、蔡明賢、蔡明宜、蔡世榮、蔡明全、蔡明慧、
    蔡明芽（下除分稱外，合稱被告七人）經合法通知，均未於
    言詞辯論期日到場，核無民事訴訟法第386條所列各款情形
    ，爰依原告聲請，由其一造辯論而為判決。
二、原告主張：被代位人蔡明娥（起訴狀訴之聲明、事實及理由
    欄誤載為被告蔡明娥，下同）向原告申請信用卡，數次持卡
    消費，未依約還款，積欠原告新臺幣（下同）85,989元及利
    息、訴訟費用未清償，原告已取得臺灣桃園地方法院99年度
    司執字第37629號債權憑證在案。如附表一所示不動產（下
    稱系爭遺產）為被代位人蔡明娥與被告七人所繼承之遺產，
    應繼分如附表二所示，就如附表一編號1所示土地，已於民
    國96年2月5日辦理繼承登記，系爭遺產並無不能分割之情形
    ，被代位人蔡明娥怠於行使分割系爭遺產之權利，致原告無
    法就其繼承之應繼分取償，原告為保全債權之必要，本於債
    權人之地位，自得代位請求分割系爭遺產。又系爭遺產若以
    原物分割，難以發揮其經濟上之利用價值，依民法第824條
    規定採取變價之方式分割應較為適當，並由原告代位受領被
    代位人蔡明娥可受分配之價金，爰依民法第242條、第1164
    條等規定提起本件訴訟等語。並聲明：被代位人蔡明娥及被
    告七人（起訴狀訴之聲明欄誤載為被告八人）就所繼承系爭
    遺產准予變價分割，所得價金並按其等應繼分比例分配之；
    被代位人蔡明娥變價分割所得價金部分，在85,989元及其中
    79,266元自94年9月13日起至104年8月31日止，按年利率百
    分之19.71計算之利息，及自104年9月1日起至清償日止，按
    年利率百分之15計算之利息，由原告代為受領。
三、被告七人經合法通知，均未於言詞辯論期日到場，亦未提出
    書狀作何聲明或答辯。
四、法院之判斷：
　㈠原告主張之事實，業據提出如附表編號1所示土地第一類登記
    謄本、地籍圖謄本、臺灣桃園地方法院99年度司執字第3762
    9號債權憑證、繼續執行紀錄表為憑（見本院卷第19至22、3
    5至38、69至73頁），並經本院依職權調閱本院110年度虎簡
    字第1號兩造請求代位分割遺產等事件卷宗內被繼承人蔡柏
    壽繼承系統表、除戶謄本、全體繼承人戶籍謄本、財政部北
    區國稅局桃園分局109年9月28日北區國稅桃園營字第109217
    0788號函文所附遺產稅核定通知書查核無訛（見本院110年
    度虎簡字第1號卷第61、81至93、99至102頁），復有雲林縣
    稅務局110年4月9日雲稅房字第1100064914號函文所附房屋
    稅籍證明書附卷可稽（見本院卷第59至61頁），被告七人已
    於相當時期受合法之通知，而於言詞辯論期日不到場，亦未
    提出書狀爭執，依民事訴訟法第280條第3項前段準用同條第
    1項之規定，視同自認，依上開調查證據之結果，堪信原告
    之主張為真實。
  ㈡債務人怠於行使其權利時，債權人因保全債權，得以自己之
    名義，行使其權利，為民法第242條所明定。而債權人得予
    代位債務人行使之權利，並非僅以請求權為限，凡非專屬於
    債務人本身之權利，均得為之。此項代位權行使之範圍，就
    同法第243條但書規定旨趣推之，並不以保存行為為限，凡
    以權利之保存或實行為目的之一切審判上或審判外之行為，
    諸如假扣押、假處分、聲請強制執行、實行擔保權、催告、
    提起訴訟等，債權人皆得代位行使（最高法院69年度台抗字
    第240號裁定意旨參照）。又繼承人有數人時，在分割遺產
    前，各繼承人對於遺產全部為公同共有；繼承人得隨時請求
    分割遺產，但法律另有規定或契約另有訂定者，不在此限；
    公同共有物之分割，除法律另有規定外，準用關於共有物分
    割之規定，民法第1151條、第1164條、第830條第2項分別定
    有明文。遺產之公同共有係以遺產之分割為其終局目的，而
    以公同共有關係為暫時的存在。在公同共有遺產分割自由之
    原則下，民法第1164條規定，繼承人得隨時請求分割遺產，
    該條所稱之「得隨時請求分割」，依同法第829條及第830條
    第1項規定觀之，自應解為包含請求終止公同共有關係在內
    ，俾繼承人之公同共有關係歸於消滅而成為分別共有，始不
    致與同法第829條所定之旨趣相左，庶不失繼承人得隨時請
    求分割遺產之立法本旨。另分割之方法，固可由法院自由裁
    量，不受共有人主張之拘束，但仍應斟酌當事人之聲明，共
    有物之性質、經濟效用及全體共有人利益等，公平裁量。
  ㈢原告對被代位人蔡明娥有前揭未受償債權存在，且系爭遺產
    為訴外人蔡柏壽之遺產，被代位人蔡明娥及被告七人基於繼
    承之法律關係，繼承系爭遺產而為公同共有人，而系爭遺產
    並無不能分割之情形，亦無公同共有存續期間或分管契約之
    約定，因被代位人蔡明娥怠於行使分割遺產之權利，致原告
    無法進行拍賣程序換價受償，則原告主張其得代位被代位人
    蔡明娥請求其餘繼承人分割遺產，代位提起分割遺產之訴，
    應有理由。至原告雖主張變價分割，然本院審酌系爭遺產之
    財產性質，以原物分配於各共有人並無困難，尚不致影響使
    用效益及經濟價值，而將系爭遺產依被代位人蔡明娥及被告
    七人如附表二所示應繼分比例原物分割為分別共有，原告即
    得另經強制執行程序達成就前揭債權受償之目的，被告七人
    亦得就所分得之應有部分自由單獨處分、設定負擔，對被告
    七人而言均屬有利；如僅為清償共有人之一即被代位人蔡明
    娥之債務，即逕將系爭遺產全部變價分割，將使其餘共有人
    即被告七人有喪失所有權之虞，並非妥當。是系爭遺產由被
    代位人蔡明娥及被告七人按如附表二所示應繼分比例分割為
    分別共有，應為適切、妥適之分割方法，爰判決如主文第1
    項所示。
  ㈣本院既認系爭遺產應依如附表二所示應繼分比例分割為分別
    共有為適當，則原告請求於其債權範圍內代位受領被代位人
    蔡明娥就系爭遺產變賣所得價金，難認有據。
五、綜上所述，原告依民法第242條、第1164條等規定，代位訴
    請被告七人分割系爭遺產，為有理由，應予准許。逾此範圍
    之請求，則無理由，應予駁回。
六、本件雖係屬民事訴訟法第427條第1項規定之簡易訴訟事件，
    所為被告敗訴之判決，然該判決內容性質上不適宜為假執行
    ，爰不依職權宣告假執行，附此說明。
七、因共有物分割、經界或其他性質上類似之事件涉訟，由敗訴
    當事人負擔訴訟費用顯失公平者，法院得酌量情形，命勝訴
    之當事人負擔其一部，民事訴訟法第80條之1定有明文。而
    裁判分割共有物乃形成訴訟，法院決定共有物分割之方法時
    ，應斟酌何種分割方法較能增進共有物之經濟效益，並兼顧
    全體共有人之利益，以決定適當之分割方法，不受原告聲明
    之拘束，亦不因何造起訴而有不同。又代位分割遺產之訴，
    係由原告以自己名義主張代位權，以保全債權為目的而行使
    債務人之遺產分割請求權，原告與被告之間實屬互蒙其利。
    是以，原告代位被代位人蔡明娥提起本件分割遺產之訴雖有
    理由，惟本院認關於訴訟費用之負擔，仍應如附表二所示比
    例由兩造分別負擔，始屬公允，爰判決如主文第3項所示。
中　　華　　民　　國　　110 　年　　8 　　月　　27　　日
                  虎尾簡易庭  法  官　黃麗文
以上正本證明與原本無異。
如不服本判決，須於判決送達後20日內向本庭（臺灣雲林地方法
院虎尾簡易庭）提出上訴狀。（須按他造當事人之人數附繕本）
。
中　　華　　民　　國　　110 　年　　8 　　月　　27　　日
                              書記官 曾鈺仁

附表一：
編號 財產種類 所在地或名稱 權利範圍 分割方法  1 土地 雲林縣○○鎮○街段000地號（重測前：雲林縣○○鎮○○段000○0地號） 全部 原物分割，按如附表二所示應繼分比例，分割為分別共有  2 房屋（未辦理保存登記） 門牌號碼：雲林縣○○鎮○○里○○路000號（稅籍編號：00000000000號） 全部  

附表二：
編號 姓名  應繼分比例 訴訟費用分擔比例  1 被代位人蔡明娥  8分之1 8分之1（由原告負擔）  2 被告邵玉蓮  8分之1 8分之1  3 被告蔡明賢  8分之1 8分之1  4 被告蔡明宜  8分之1 8分之1  5 被告蔡世榮  8分之1 8分之1  6 被告蔡明全  8分之1 8分之1  7 被告蔡明慧  8分之1 8分之1  8 被告蔡明芽  8分之1 8分之1